【裁判字號】    97,上訴,1306
【裁判日期】    970829
【裁判案由】    偽造貨幣等
【裁判全文】
臺灣高等法院臺中分院刑事判決        97年度上訴字第1306號
上  訴  人  臺灣彰化地方法院檢察署檢察官
上  訴  人
即  被  告  乙○○
選任辯護人  蘇顯讀律師
上列上訴人因偽造貨幣等案件，不服臺灣彰化地方法院96年度訴
字第2646號中華民國97年3月11日第一審判決（起訴案號：臺灣
彰化地方法院檢察署96年度偵緝字第506號），提起上訴，本院
判決如下：
      主  文
上訴駁回。
      事  實
一、乙○○前於民國 (下同)95 年間因偽造貨幣案件，經臺灣苗
    栗地方法院以96年度苗簡字第37號刑事簡易判決判處罰金新
    臺幣（下同）12,000元確定，於96年8月6日易服勞役執行完
    畢（不構成累犯）。詎仍不知悔改，經其友人林信宏介紹認
    識真實姓名、年籍均不詳之綽號「阿KING」成年男子（下稱
    「阿KING」）後，因缺錢花用，(一)於96年（起訴書誤載為93
    年）2、3月初某日，其與「阿KING」聊天中得知「阿KING」
    持有偽造之通用紙幣，可利用持面額1,000元偽造之通用紙
    幣購買低價商品之方式，換取現金，有利可圖，旋在臺北縣
    板橋市或樹林鎮附近處之某快炒店，明知「阿KI NG」所持
    有如附表所示之1,000元券1張，係偽造之通用紙幣，竟仍意
    圖供行使之用而收集之，嗣於96年4月1日晚上7時40分，攜
    帶上開偽造之1,000元通用紙幣1張，並駕駛事先向不知情之
    張恩睿借用之車牌號碼3G—2813號（起訴書誤載為3G—3218
    號）自用小客車，搭載不知情之友人林信宏至丙○○所經營
    設於彰化縣彰化市○○路169號「臺灣彩券投注站」店外，
    獨自下車徒步至上揭投注站店內，向丙○○表示欲購買大樂
    透彩券3注共計150元，並由自己皮夾內取出上開偽造之1,
    000元通用紙幣1張，交與丙○○而著手行使，經丙○○以右
    手收取上開偽造之1,000元通用紙幣1張且以簡易驗鈔塑膠片
    檢視鈔票，並以左手持拿預備找予乙○○之現金850元及大
    樂透彩券3注1張（起訴書誤載為3張）舉至肩膀上方之際，
    經丙○○立即發現為偽鈔而拒收，並向乙○○表示：「先生
    ，你要再換1張」等語，乙○○行使偽造通用紙幣始未得逞
    。(二)乙○○見上揭事跡敗露，竟另萌意圖為自己不法所有之
    搶奪犯意，見丙○○仍以左手持拿預備找給乙○○之現金85
    0元及大樂透彩券3注1張舉至肩膀上方前，隨即趁丙○○不
    及防備之際，徒手搶奪丙○○左手中所有之現金850元及大
    樂透彩券3注1張（價值150元），得手後即駕駛前揭車輛逃
    匿。嗣丙○○立即報警，並扣得該偽造通用紙幣1張，經警
    方調閱附近之監視錄影畫面後，循線查獲上情。
二、案經彰化縣警察局彰化分局報請臺灣彰化地方法院檢察署檢
    察官偵查起訴。
      理  由
一、程序部分：
  (一)按被告以外之人於審判外之言詞或書面陳述，除法律有規定
    者外，不得為證據；被告以外之人於偵訊中向檢察官所為之
    陳述，除顯有不可信之情況者外，得為證據，刑事訴訟法第
    159 條第1 項、第159 條之1 第2 項分別定有明文。而所謂
    不可信情況之認定，法院應審酌被告以外之人於陳述時之外
    在環境及情況，例如：陳述時之心理狀況、有無受到外力干
    擾等，以為判斷之依據，故係決定陳述有無證據能力，而非
    決定陳述內容之證明力。是被告以外之人前於偵查中已具結
    而為證述，除反對該項供述得具有證據能力之一方，已釋明
    「顯有不可信之情況」之理由外，皆得為證據。經查，證人
    丙○○、張恩睿、林信宏在檢察官偵查時，以證人之身份，
    經檢察官告以具結之義務及偽證之處罰，經其等分別具結而
    於負擔偽證罪之處罰心理下所為，既經以具結擔保其證述之
    真實性，亦無證據顯示係遭受強暴、脅迫、詐欺、利誘等外
    力干擾情形，或在影響其等心理狀況致妨礙其自由陳述等顯
    不可信之情況下所為，渠等於偵訊時之陳述既無顯不可信之
    情況，均有證據能力。
  (二)按被告以外之人於審判外之陳述，雖不符前4 條之規定，而
    經當事人於審判程序同意作為證據，法院審酌該言詞陳述或
    書面陳述作成時之情況，認為適當者，亦得為證據。當事人
    、代理人或辯護人於法院調查證據時，知有第159 條第1 項
    不得為證據之情形，而未於言詞辯論終結前聲明異議者，視
    為有前項之同意，刑事訴訟法第159 條之5 定有明文。立法
    意旨在於傳聞證據未經當事人之反對詰問予以核實，原則上
    先予排除，惟若當事人已放棄詰問或未聲明異議，基於證據
    資料愈豐富，愈有助於真實發現之理念，且強化言詞辯論主
    義，法院自可承認該傳聞證據例外擁有證據能力。經查，證
    人林育彤於警詢中之陳述（見彰化縣警察局彰化分局彰警分
    偵字第0960014765號警卷第5頁至第6頁），雖係被告以外之
    人於審判外之陳述，性質上屬傳聞證據，惟經檢察官、被告
    之選任辯護人均無異議，本院審酌該言詞陳述作成時之情況
    ，並查無其他不法之情狀，有證據能力。另本案其他書面證
    據經本院於審理時當庭提示為合法之調查，檢察官、被告之
    選任辯護人，均無異議，本院審酌前開證據作成或取得之狀
    況，均無非法或不當取證之情事，亦有證據能力，合先敘明
    。
二、實體部分：
    被告乙○○於原審審理時坦承於上開時地，意圖供行使之用
    而收集並行使系爭偽造通用紙幣之犯行，惟矢口否認有搶奪
    犯行，於原審辯稱：伊將前揭偽鈔交與證人即彩券投注站老
    闆丙○○後，因證人丙○○發現其所交付之鈔票怪怪的，僅
    以閩南語向其詢問可否換1張鈔票，並未有找零錢之動作，
    其因緊張遂向證人丙○○表示稱：「好好，你等我一下，我
    換一張給你」等語，隨即回到車上而未將前揭偽鈔收回，並
    無搶證人丙○○手中之彩券及現金850元云云。辯護人於本
    院審理時另辯稱：證人蔡嘉修就被告身高陳述不一，所受損
    失一次說八百元，一次說八佰五十元，既稱兩側、對面都有
    商家，卻沒有呼喊，且隔日才報案，不合邏輯，驗鈔卡應該
    要壓著鈔票，而非證人所說的壹支手驗鈔，如果用搶的，五
    十元的硬幣，應該是不能搶走的，應該會掉落，應該是證人
    存款時發現有偽鈔，才報案被搶等語。經查：
  按告訴人、證人之陳述有部分前後不符，或相互間有所歧異
    時，或因記憶淡忘、或事後迴護被告、或因其他事由所致，
    究竟何者為可採，法院仍得本其自由心證予以斟酌，非謂一
    有不符或矛盾，即應認其全部均為不可採信；尤其關於行為
    動機、手段及結果等之細節方面，告訴人之指陳，難免故予
    誇大，證人之證言，有時亦有予渲染之可能；然其基本事實
    之陳述，若果與真實性無礙時，則仍非不得予以採信（最高
    法院74年臺上字第1599號判例要旨、90年度臺上字第6078號
    判決參照）；況認事採證、證據之取捨及證據證明力之判斷
    ，俱屬事實審法院之職權，苟無違證據法則，自不能指為違
    法；是供述證據前後雖有差異或矛盾，事實審法院非不可本
    於經驗及論理法則，斟酌其他情形，作合理之比較，定其取
    捨；其就供述證據之一部，認為真實者，予以採取，亦非法
    則所不許。因之，告訴人或證人供述之證據，前後縱有差異
    ，事實審法院依憑告訴人或證人前後之供述證據，斟酌其他
    證據，本於經驗法則與論理法則，取其認為真實之一部，作
    為論罪之證據，自屬合法（最高法院90年度臺上字第6943號
    判決參照）。
  被告意圖供行使之用而收集，進而行使偽造通用紙幣未遂部
    分：
  (1)刑法第196條第1項之行使偽造幣券罪與意圖供行使之用而交
    付偽造幣券罪，其區別在於前者係將偽造之幣券冒充真正幣
    券使用，其行使者使人不知為偽造之幣券，故有欺罔性質；
    而後者則係明示為偽造之幣券，交付於人，其交付者使人知
    為偽造之幣券，故有通謀性質（最高法院85年度臺上字第48
    84號判決要旨）；而所謂意圖供行使之用而收集，係指收買
    、受贈、互換等一切收取行為，且在收取之前，即有行使之
    犯罪意思者而言（最高法院96年度臺上字第264號判決參照
    ）。
  (2)被告於原審法院審理中坦承為事實欄一、(一)部分之犯行，核
    與證人林育彤警詢 (見警卷第5頁至第6頁）、證人丙○○、
    張恩睿、林信宏偵查中 (見臺灣彰化地方法院檢察署96 年
    度偵字第6619號偵查卷宗第15頁至第16頁；96年度偵緝字第
    506號偵查卷宗第21頁至第22頁、第59頁至第61頁、第84 頁
    、第115頁）、證人丙○○於原審及本院審理中之證述相符
    ，並有車號查詢汽車車籍資料1紙、監視器畫面翻拍照片30
    張（見臺灣彰化地方法院檢察署96年度偵緝字第506號偵查
    卷宗第78頁至第80頁；同上警卷第20頁）在卷可參。另扣案
    之通用紙幣，經送請中央印製廠鑑定結果，認為該面額1,
    000元紙幣，係以彩色噴墨方式仿印，無凹版印紋凸起效果
    ，所用紙張非鈔券紙，而水印係以灰色墨在紙張背面仿製，
    另安全線以燙印箔膜（含面額數字）仿鈔卷正面5段裸露部
    分，至左下角面額數字以亮光物質仿折光變色油墨，屬偽造
    鈔票等情，有該廠96年9月10日中印發字第0960004152號函
    檢附之鈔券鑑定報告1份（見臺灣彰化地方法院檢察署96 年
    度偵緝字字第506號偵查卷宗第37頁及原審卷）在卷可稽。
    被告上開自白與事實相符，應可採信。
  犯罪事實欄一、(二)所示被告搶奪之犯罪事實部分，業經證人
    即被害人丙○○於偵查中證述綦詳，於原審中復證述：「我
    從九十六年一月一日開始營業，我店的左邊是電器行，右邊
    也是電器行但是沒有營業，案發時店內沒有監視器，是在九
    十六年四月一日星期日晚上被搶，因為彩券上面有列印時間
    。被告進入店內，對我說要買一佰五十元的大樂透，並拿壹
    仟元給我，我準備捌佰伍拾元要找給被告，彩券列印很快，
    所以我才會先準備八百五十元在手上，準備要找錢給被告，
    我右手拿被告所交付的壹仟元過來，放在桌上，我有一個簡
    易的驗鈔塑膠片蓋在被告交付的壹仟元紙鈔上，如果是偽鈔
    ，會看不到壹仟元國字下方的隱藏阿拉伯數字，如果是真鈔
    ，會看得到上揭隱藏的阿拉伯數字，結果我發現被告的鈔票
    看不到隱藏的阿拉伯數字，所以我判斷是偽鈔，我告訴被告
    「先生，你要再換壹張」，結果被告就將我拿在左手的彩券
    壹張以及現金八百五十元搶走，被告是趁我沒有防備的時候
    忽然徒手從我手中的彩券以及現金搶走，當時我的櫃台很低
    ，搶完之後，被告轉頭隨即跑向他的自用小客車，我全程只
    有看到被告一個人。」「我忘記我在偵訊中是說錯，還是書
    記官記錯，我確定被告當時是向我投注是三注壹佰五十元，
    我拿八百五十元在左手準備要找給被告，而且當時我的手是
    高舉，我還沒有交給被告，被告就把我左手的彩券壹張以及
    現金八百五十元搶走了。報案後，警方去調取我店附近商店
    的監視器，查到被告當時使用的自小客車車牌號碼，並循線
    查獲被告，我有看到那些監視器的畫面。」「我被搶當時手
    中的五十元硬幣並沒有掉下來，當時我手中的現金，排列的
    順序是五百元最下面，接下來上面是三張壹百元以及五十元
    硬幣，被告是連同其他的紙鈔一起搶走的。」等語 (見原審
    卷六十四至七十二頁)，於本院審理中證述：被告確實有動
    手搶我八佰五十元，情節如警訊、偵查、原審所述，因為我
    事後有影印彩券，他買一張三組，所以我發現應該是八佰五
    十元等語 (見本院七月三十一日筆錄)。證人丙○○就被告
    行搶過程之陳述先後一致，且其所述彩券交易之過程與社會
    交易常情相符，而被告趁證人丙○○手中所握取之現金及彩
    券舉至肩膀上方之際，趁機搶奪，並無任何困難之處，況證
    人丙○○與被告不相識並無恩怨，當無甘冒誣告之重責，設
    詞陷害被告之必要，證人丙○○所述應可採信。至證人丙○
    ○於偵訊中雖證述：被告當時係向我購買大樂透4注價值200
    元，我將800元拿在手上準備找給被告云云，與其於警訊中
    所述被告向我買150元彩券，強行搶走我握在手中要找他之
    850元及其投注一張150彩券等語不合，然業經證人於原審及
    本院審理中為上開證述，亦與被告所述向證人丙○○購買3
    注150元相符，應以證人丙○○於原審及本院審理中與警詢
    相符之證述較為可採，證人丙○○偵訊中所述有關被告購買
    彩券及預備找與被告之金額部分，當係記憶錯誤所致，尚難
    以此即為有利被告之認定。又證人丙○○於原審證述：一般
    客人來買彩券時，不會有像被告這樣搶奪的動作，我沒有遇
    過，而且同業告訴我，如果遇到被搶，不要有任何抵抗的反
    應，不然會死的很難看，所以我沒有喊叫，而且被搶的價值
    總共只是壹仟元的彩券跟現金而已，亦不悖常情。再證人丙
    ○○於原審時當庭表演驗鈔當時之動作，左手舉在肩膀上方
    前，手比握彩券及紙鈔的動作，右手經由通譯交付後拿取扣
    案的偽鈔，放置在前方作證發言台的檯面上，並以右手做假
    裝持塑膠片覆蓋在偽鈔上的動作 (見原審卷第六十五頁)，
    與其所述被搶時之情況相符。另縱認證人於被搶次日始報案
    亦難以此即否認其陳述之真實，況證人丙○○於原審證述：
    我是案發當天報案，為了調查監視器，我沒有當天做筆錄，
    我只有案發當天跟警察去調監視器等語，且搶奪時間短暫，
    自難苛求證人對被告之身高為精準判斷，被告及辯護人上開
    所辯顯均係脫卸之詞，咸不足採。
  綜上所述，本案事證均已臻明確，被告上開犯行，均堪認定
    。
三、按刑法第196條所謂貨幣係指硬幣而言，新臺幣幣券則屬紙
    幣，行為人以偽造之新臺幣幣券賣與他人，如係冒充真票使
    用，應成立行使偽造紙幣罪（最高法院63年臺上字第2194號
    判例參照）；又按刑法第196條第1項之行使偽造通用紙幣之
    既遂罪，與同條第3項之未遂罪，其區別以行使是否已達使
    用之目的為斷，其行使如已達使用之目的者為既遂，未達使
    用之目的者為未遂（最高法院91年度臺上字第5841號判決要
    旨參照）。另行使偽造紙幣，本含有詐欺性質，故不另論以
    詐欺取財罪（最高法院29年上字第1648號判例參照）。本件
    被告收集扣案之偽造通用紙幣時，已知係偽鈔，進而行使，
    旋為證人丙○○發覺而拒絕收受，業如前述，被告就犯罪事
    實欄一、(一)部分所為，係犯刑法第196條第3項、第1項前段
    之行使偽造之通用紙幣未遂罪，依刑法第25條第2項之規定
    減輕其刑。就犯罪事實欄一、(二)部分所為，係犯刑法第325
    條第1項之普通搶奪既遂罪。被告意圖供行使之用而向不詳
    姓名年籍綽號「阿KING」成年男子收集偽鈔，其收集之低度
    行為，為行使之高度行為所吸收，不另論科 (最高法院91年
    度台上字第3740號判決參照)，被告行使如附表所示之偽造
    通用紙幣，在形式上與真鈔相同，持以向證人丙○○矇混為
    真鈔使用，其行使偽造通用紙幣購物行為，當然含有詐欺性
    質，亦不另論詐欺罪。被告所犯上開2罪，犯意各別，構成
    要件互異，應分論併罰。原審審酌被告前於95年間因偽造貨
    幣案件，經臺灣苗栗地方法院以96年度苗簡字第37號刑事簡
    易判決判處罰金12,000元確定，於96年8月6日易服勞役執行
    完畢（不構成累犯），另涉有偽造貨幣案件，現經臺灣高雄
    地方法院以96年度訴字第4660號、臺灣臺北地方法院以96年
    度訴字第2028號案件審理中等情，有臺灣高等法院被告前案
    紀錄表存卷可考，素行不佳，正值青年，不思尋正途賺取平
    日花費，意圖供行使之用收集偽造紙幣，嗣持之向丙○○購
    買彩券換取現金，對社會金融、交易秩序及證人丙○○所生
    之損害，所收集、行使之紙幣僅一張，於行使偽造紙幣事跡
    敗露，竟另行起意行搶，及其犯罪之手段、犯罪後迄未賠償
    被害人損害等一切情狀，依刑法第196條第3項、第1項、第
    325條第1項、第25條第2項，分別量處有期徒刑肆年、捌月
    ，說明不依刑法第59條酌減其刑，並均依96年罪犯減刑條例
    第2條第1項第3款規定減刑及依刑法第51條第5款定其應執行
    刑有期徒刑貳年月，偽造紙幣壹張依刑法第第200條規定
    宣告沒收。至扣案之黑色T恤2件、黑色白領、深藍色T恤各1
    件、黑色短褲1件、黑色休閒鞋1雙雖均為被告所有之物，然
    分別係被告平日穿著所用或非案發當日所穿著之物，且非違
    禁物爰不予宣告沒收。核其認事、用法、量刑均無不當，檢
    察官以原審未論以較重之意圖供行使之用而收集偽造通用紙
    幣罪及未於理由中說明就行使偽造通用紙幣罪減刑之理由未
    當為由上訴 (依九十六年罪犯減刑案件應行注意事項第八條
    規定應減刑，原審已說明被告所犯本件二罪悉符合減刑之規
    定，並無未說明之情形)並無理由，被告以未犯搶奪罪為由
    上訴，亦無理由，被告經合法傳喚無正當之理由不到庭，爰
    不待其陳述逕行判決駁回。
四、公訴意旨另以：被告基於意圖供行使之用而收集通用紙幣之
    犯意，於96年（起訴書誤載為93年）3月初某日，另向「阿
    KING」收集面額1,000元偽造通用紙幣9張，認被告此部分所
    為，涉犯刑法第196條第1項之意圖供行使之用而收集偽造之
    通用紙幣罪，原審以此部分事實僅有被告之自白，並無其他
    證據可佐，且查無其他積極證據足認被告犯此部分之罪行，
    因公訴人認此部分與上開判罪部分，有高低度吸收之實質上
    一罪關係，爰不另為無罪之諭知，亦無不當。
五、 據上論斷，應依刑事訴訟法第三百六十八條、第三百七十
     一條，判決如主文。
     本案經檢察官甲○○到庭執行職務。
中    華    民    國    97    年    8     月    29    日
            刑事第九庭  審判長法  官  陳  筱  珮
                              法  官  許  旭  聖
                              法  官  康  應  龍
上列正本證明與原本無異。
如不服本判決應於收受送達後十日內向本院提出上訴書狀，其未
敘述上訴之理由者並得於提起上訴後十日內向本院補提理由書（
均須按他造當事人之人數附繕本）。
                              書記官  姚  錫  鈞
中    華    民    國    97    年    8    月    29     日


司法院資訊處製作；財團法人民間司法改革基金會備份。
